臺灣高等法院民事判決　　　　　　　　 93年度上易字第226號
上　訴　人
即被上訴人　丙○○
訴訟代理人　成介之律師
訴訟代理人　楊政雄律師
被上訴人
即上訴人　　丁○○
被上訴人
即上訴人　　甲○○
　　　　　　　　　　　　段72.
被上訴人　　乙○○○
　　　　　　　　　　　　段72.
前三人共同
訴訟代理人　藍松喬律師
上列當事人間所有權移轉登記等事件，兩造除乙○○○外對於中
華民國92年12月31日臺灣桃園地方法院90年度訴字第1607號第一
審判決各自提起上訴，本院於94年 7月26日言詞辯論終結，判決
如下：
    主  文
原判決關於命上訴人丁○○應於上訴人甲○○交付新台幣壹佰壹
拾萬元之同時，將坐落桃園縣觀音鄉○○段塘尾小段三四之一地
號土地應有部分九分之二、三四之六地號土地應有部分九分之二
及三五地號土地應有部分八分之一移轉登記與上訴人甲○○，再
由上訴人甲○○移轉登記與被上訴人丙○○部分暨訴訟費用之裁
判廢棄。
前開廢棄部分被上訴人丙○○在第一審之訴駁回。
上訴人丙○○之上訴駁回。
第一審及第二審訴訟費用關於丙○○上訴部分，由上訴人丙○○
負擔；關於丁○○、甲○○上訴部分，由被上訴人丙○○負擔。
    事  實
甲、上訴人即被上訴人丙○○方面：
一、聲明：
    上訴聲明:
    (一)原判決廢棄。(二)上開廢棄部分：
    (1)被上訴人乙○○○於民國九十年四月九日對被上訴人丁○
    ○基於買買契約得請求將坐落桃園縣觀音鄉○○段塘尾小段
    三四之一（面積三四八平方公尺權利範圍九分之二地目：水
    ）、三四之六（八○平方公尺權利範圍九分之二地目：田）
    及三五（面積二○七一平方公尺權利範圍四分之一地目：建
    ）地號共三筆土地之所有權移轉登記並交付之債務免除行為
    應予撤銷。
    (2)被上訴人丁○○應將前項坐落桃園縣觀音鄉○○段塘尾小
    段三四之一（面積三四八平方公尺權利範圍九分之二地目：
    水）、三四之六（八○平方公尺權利範圍九分之二地目：田
    ）及三五（面積二○七一平方公尺權利範圍四分之一地目：
    建）地號土地所有權全部移轉登記予被上訴人乙○○○及被
    上訴人甲○○；再由被上訴人乙○○○及被上訴人甲○○共
    同辦理所有權移轉登記予上訴人。
    (3)訴訟費用由被上訴人負擔。
    答辯聲明:上訴駁回。
二、陳述：除與原判決記載相同者予以引用外，補稱略以：
    關於被上訴人等應移轉之系爭第三五地號土地之範圍部分：
    (一)原審判決被上訴人丁○○於被上訴人甲○○交付新台幣壹
      佰壹拾萬元之同時，將坐落桃園縣觀音鄉○○段塘尾小段
      三四之一地號土地應有部分九分之二、三四之六地號土地
      應有部分九分之二及三五地號土地應有部分八分之一移轉
      登記與被上訴人甲○○。
    (二)惟查，有關三五地號部分，被上訴人丁○○擁有系爭第三
      五地號土地持分為四分之一。則依常理，其既將其他土地
      持分全部移轉，則怎可能將三五地號土地僅移轉八分之一
      而已。
    (三)原證一號買賣契約書中第一條，雙方約定移轉土地為三四
      之一、二、三、六及三五地號，並未約定系爭土地應移轉
      之範圍，依雙方當時之真意，係被上訴人丁○○有多少就
      移轉多少（即九分之二）。則為何雙方該契約書第二條僅
      就建地部分約定移轉持分八分之一，實則雙方當初真意為
      ，丁○○仍係移轉持分之全部（即四分之一），但為保障
      乙○○○晚年有子孝順，並作為生活費，故將其中八分之
      一一定要放在乙○○○名下。
      關於被上訴人乙○○○之免除被上訴人丁○○之移轉土地
      債務行為部分：
      被上訴人乙○○○於原審既否認有免除之意思表示，自不
      生免除債務人丁○○債務之效力，故其仍得向丁○○請求
      移轉土地。
    關於原審原證一號之價金是否已給付部分：
     1、原審原證一號既屬真正，則原證一號契約上業已註明「
        總價壹百壹拾萬元結清6/15」之文字。且有證人姜義源
        、吳玉蓉之證詞可證。
     2、原證五號，其為原告所給付其中一半價金五十五萬元之
        支票，由被告丁○○之妻彭范素蘭所提領。
     3、對照原證一號契約上各期付款期間與上訴人所交付之票
        據日期相符，可證系爭支票確屬用以支付原證一號土地
        之價金。
    對於被上訴人各項抗辯之陳述：
    (一)被上訴人一再以上訴人偽造系爭契約，以及將向案外人黃
      彭李妹土地買賣（即三四之二、三四之三號土地）之價款
      一三四四萬元，偽造為向乙○○○買賣三四之一、三四之
      六、三四之二、三四之三、三五號等五筆土地之價款模糊
      焦點。
    (二)查有關本件事實過程：
     1、本件系爭三筆土地及三四之二、三四之三地號二筆土地
        ，原係在被告丁○○名下。
     2、由於甲○○（當時名為彭玉壽）、彭仁兆及彭仁達三兄
        弟欲於前開五筆土地上建築房屋。故由甲○○及其母親
        即乙○○○出名與被告丁○○簽訂如原證一號之契約。
     3、又由於上訴人將來欲買受上開五筆土地，故與彭仁兆、
        彭仁達、甲○○及乙○○○協議，一百十萬元之土地買
        賣價金中之五十五萬元由上訴人代為給付。
     4、因當時上開五筆土地地目為「田」，惟訴外人彭仁兆以
        及彭仁達並未具備自耕農身份，故關於買受之系爭五筆
        土地究竟欲登記於何人之名下，其間無法達成共識；且
        上訴人與甲○○及乙○○○間之買賣契約尚未簽立，故
        甲○○、彭仁兆、彭仁達及乙○○○即協議先將系爭土
        地移轉登記於甲○○等三兄弟之姑姑即訴外人黃彭李妹
        之名下。
     5、然被上訴人丁○○就先將系爭五筆土地移轉於黃彭李妹
        名下之約定亦表示同意，惟其僅先於民國八十年八月二
        十三日將其中三四之二及三四之三地號之二筆土地移轉
        登記予黃彭李妹名下而已。
     6、其後，由於上訴人與被上訴人乙○○○及甲○○簽訂如
        原證三號之買賣契約，故乙○○○及甲○○遂要求黃彭
        李妹移轉其名下之前開二筆土地予上訴人，黃彭李妹方
        於八十五年九月九日將土地移轉予上訴人。
    (三)且本件系爭三四之一、三四之六土地係包夾於三四之二、
      三四之三地號兩筆土地中，上訴人怎可能不向被上訴人乙
      ○○○及甲○○一併買受三四之一、三四之六地號土地。
    (四)又細究原證三號買賣契約書第一頁有關不動產標示部分，
      土地標示地號三四之一、三四之六（第一行）；三四之二
      、三四之三（第二行）以及三五（第三行）等五筆土地之
      書立內容及方式，顯然係一併書寫完成，絕非嗣後增補。
    (五)原證三號對於土地標示之書寫之方式，完全仿照原證一號
      土地標示之書寫方式，故顯然原證一號確屬真實，並為當
      時各方所承認，也因此原證一號上有關價金已支付之記載
      ，亦屬真正。
三、證據：除援用原審提出者外，補聲請詢問證人鄭忠福、吳玉
    蓉、姜義源、鄒美蓮、黃金榮。
乙、被上訴人即上訴人丁○○、甲○○與被上訴人乙○○○方面
    ：
一、聲明：
    丁○○、甲○○上訴聲明:
    (一)、請求將原判決關於上訴人敗訴部份廢棄，就廢棄部份
    駁回被上訴人第一審之訴。(二)、訴訟費用由被上訴人負擔
    。
    丁○○、甲○○、乙○○○答辯聲明:
    上訴駁回。
二、陳述：除與原判決記載相同者外，補稱略以：
壹、丁○○、甲○○上訴部份：
一、本件上訴人間，根本無就坐落桃園縣觀音鄉○○段塘尾小段
    34-1號持分九分之二、同所34-6號持分九分之二及同所35號
    持分八分之一之買賣行為及契約。被上訴人所提之買賣契約
    ，根本無原件，係偽造之物。又被上訴人之夫鄭忠福曾經到
    庭為被上訴人丙○○作證稱，渠與甲○○共同出資壹佰壹拾
    萬元（各佔一半）向上訴人丁○○購買上揭同所34號土地，
    嗣後並作價出售，復有被上訴人購地清單，由其夫鄭忠福親
    筆列明細，分別列購地出售，抵購土地及建房之明細表。上
    訴人丁○○與甲○○及被上訴人丈夫鄭忠福僅有就上列34號
    土地之買賣外，別無與甲○○有土地買賣事件。
二、又依據被上訴人於原審所提三份買賣契約，其主張上訴人丁
    ○○以新台幣壹佰壹拾萬元出賣之土地，轉眼即由甲○○、
    乙○○○以新台幣壹仟參佰肆拾肆萬元出售予被上訴人……
    ，並稱已給付第一期款新台幣肆佰貳拾萬元，第二期款新台
    幣陸佰貳拾萬元，計已付新台幣壹仟零肆拾萬元。上訴人抗
    辯稱根本無其事，並請求庭上命被上訴人提出其有給付新台
    幣壹仟零肆拾萬元之事證，始終未見提出，原審對此從開始
    即對上訴人之抗辯棄而不察，其判決即有可議。
貳、被上訴部份：
    本件上訴人請求之標的，依其所提偽造之買賣契約書，標的
    物，標的物之買賣為新台幣壹仟參佰肆拾肆萬元，被上訴人
    均否認有出售系爭土地之事證，原審未察即為判決，已有違
    誤。本件被上訴人既未與上訴人有系爭土地之買賣，其未為
    給付價金何來免除債務之有？其主張價金已全部給付清楚，
    應請求其提出給付價金之事證，不得憑空放矢。
    本件不爭執部份：
    丁○○僅出售其坐落於桃園縣觀音鄉○○段塘尾小段34號土
    地與甲○○及被上訴人丙○○之丈夫鄭忠福，價款為新台幣
     110萬元，甲○○、鄭忠福各出資一半即各新台幣55萬元，
    甲○○為現款、鄭忠福為支票，此為不爭之事實。
    上訴人丙○○當庭聲稱，買地清單係其夫鄭忠福於建屋前兩
    個月所書立，距離建房屋用款表一年多。並當庭自承，被上
    訴人甲○○與其夫鄭忠福共同向丁○○購買34號土地，出售
    後賺取 107.7萬元，其分得額如買地清單所記，甲○○有新
    台幣519萬元，其餘彭仁達、彭仁兆各有新台幣195.9萬元，
    於房屋建竣後，按坪數分配房屋，甲○○分得房屋81.21坪
    ，每坪新台幣33,000元計算，其房屋款為新台幣2,679,930
    元，5,190,000-2,679,930=2,510,070 （此款係丙○○退還
    甲○○抵房款之餘額）另彭仁達、彭仁兆房款為1,904,760
    元，其分配額為195.9萬元，每人退還餘款各新台幣50,000
    元，此為丙○○於原審及鈞院審理時所自認，無庸再贅。又
    系爭34號土地，因係農地，無法登記，乃央請甲○○、彭仁
    達、彭仁兆之姑姑黃彭李妹為信託登記名義人，嗣聲請執照
    時，仍以黃彭李妹為建造人，並於建竣後，以黃彭李妹自用
    農舍使用執照為登記，其取得使用執照日期為85\1\12 ，而
    85年第一次繳納房屋稅，故上訴人丙○○稱於80年間書立買
    地清單，與事實不相符。既稱簽買地清單後，一年多完成建
    屋，並書立房屋用款表，計算房價，並給抵房款之餘額，給
    被上訴人甲○○、彭仁達、彭仁兆，已足證存在於兩造間者
    ，僅有34號土地之買賣，以及被上訴人丁○○贈與甲○○、
    彭仁達、彭仁兆之34-2號及34-3號土地，絕無本件如上訴人
    丙○○所稱之34-1號34-6號及35號土地，其主張與其所提之
    買地清單及建屋用款表不相符，且為丁○○、甲○○、乙○
    ○○所否認。
    本件爭執部份：
    丁○○除出售上揭34號土地予甲○○、鄭忠福外，並未出售
    同所34-1號及同所34-6號及35號土地與乙○○○、甲○○。
    乙○○○為丁○○親胞兄之妻即大嫂，丁○○幼時父親亡故
    ，受大哥之教養，而先父之遺產均信託登記於丁○○名下，
    嗣大哥亡故後，本擬將同所34-2號及34-3號土地交由大嫂耕
    作，以維生活，終因其年邁無法耕作。為協助其三個兒子，
    乃將34-2及34-3號土地共448.51坪贈與其子甲○○、彭仁達
    、彭仁兆三人，唯三人無自耕農身份，乃委由丁○○之姐黃
    彭李妹為信託登記，甲○○、彭仁達、彭仁兆得該二筆土地
    後，與被上訴人丙○○協商，以該二筆土地448.51坪，以44
    8坪每坪作價新台幣30,000元，計新台幣1,344萬元出售與被
    上訴人丙○○，被上訴人未直接付款，以該價款在甲○○、
    鄭忠福所購之同所34號土地上為甲○○、彭仁達、彭仁兆蓋
    三戶房屋，抵充地價，此有被上訴人丙○○丈夫鄭忠福親列
    地價款，由丙○○親筆簽認"丙○○買地清單"可證。被上訴
    人偽造乙○○○、甲○○出售34-1號34-6號各9分之2及35號
    8 分之1土地，價款為1,344萬元，並於偽造之契約列定約已
    付新台幣420萬元，第二期620萬元，但證據缺如。其以偽造
    不實之買賣契約作為訴求，原審未察率為判決，實有違誤。
三、證據：除援用原審提出者外，補提農舍使用執照、房屋稅繳
    款書影本各一份。
丙、本院依職權調閱臺灣板橋地方法院九十年度訴字第 734號所
    有權移轉登記案卷。
    理  由
一、上訴人丙○○於原審起訴主張：(一)被上訴人丁○○與被上
    訴人乙○○○、甲○○於80年 6月15日訂立買賣契約，約定
    丁○○將坐落桃園縣觀音鄉○○段塘尾小段34-2、34-3、34
    -1（面積348平方公尺、權利範圍9分之2、地目：水）、34-
    6 （80平方公尺、權利範圍9分之2、地目：田）及35（面積
    2071平方公尺、權利範圍4分之1、地目：建）地號土地以新
    台幣（下同）110萬元之代價，出售與被上訴人乙○○○及
    甲○○。嗣上訴人於84年7月1日，以1344萬元向被上訴人乙
    ○○○、甲○○購買其等於80年 6月15日向丁○○購買之前
    揭五筆土地。前述兩份買賣契約之價金均已給付，惟被上訴
    人等僅將坐落桃園縣觀音鄉○○段塘尾小段34-2、34-3地號
    土地移轉登記與上訴人，迄未將同段34-1、34-6及35地號土
    地移轉登記與上訴人。又被上訴人乙○○○於90年4月9日書
    立切結書一件，表明放棄對系爭土地之所有權移轉登記請求
    權，此應屬民法上之債務免除行為，且為無償，其免除被上
    訴人丁○○基於買賣契約所負移轉系爭土地之義務，致上訴
    人原得請求出賣人即被上訴人乙○○○及甲○○履行契約，
    辦理系爭土地之移轉登記程序落空，顯然有害於上訴人之債
    權。再被上訴人乙○○○、甲○○長期未依約請求被上訴人
    丁○○移轉系爭土地，被上訴人乙○○○復於訴訟前免除被
    上訴人丁○○之債務，顯係怠於行使權利，上訴人為保全自
    身權益，爰依買賣契約法律關係及民法第244條第1項、同法
    第242條請求判決 (一)被上訴人乙○○○於民國（下同）90
    年4月9日對被上訴人丁○○基於買賣契約得請求將坐落桃園
    縣觀音鄉○○段塘尾小段34-1（面積 348平方公尺、權利範
    圍9分之2、地目：水）、34-6（80平方公尺、權利範圍 9分
    之2、地目：田）及35（面積2071平方公尺、權利範圍4分之
    1、地目：建）地號共3筆土地之所有權移轉登記並交付之債
    務免除行為應予撤銷。(二)被上訴人丁○○應將前項坐落桃
    園縣觀音鄉○○段塘尾小段34-1地號土地應有部分9分之2、
    34之6地號土地應有部分9分之2及35地號土地應有部分4分之
    1 移轉登記予被上訴人乙○○○及甲○○；再由被上訴人乙
    ○○○及甲○○共同辦理所有權移轉登記予上訴人丙○○等
    語。
二、被上訴人丁○○則辯稱：被上訴人丁○○與乙○○○、甲○
    ○間並未簽訂買賣契約書，丁○○僅於80年間出售觀音鄉○
    ○段34地號土地與甲○○及上訴人丙○○之夫鄭忠福，並約
    定土地價款110萬元，由甲○○付55萬元，鄭忠福付55萬元
    。另丁○○將同小段34-2及34-3地號土地贈與甲○○、彭仁
    達、彭仁兆，因無法辦理所有權移轉登記，而於80年 8月23
    日以買賣方式信託登記於黃彭李妹名下，於80年 7月23日申
    報贈與稅，同年 8月3日繳清贈與稅18953元。上訴人丙○○
    復與彭玉壽、彭仁達、彭仁兆就系爭34-2、34-3地號土地簽
    立買地清單，面積共448.51坪，以448坪計算，每坪作價3萬
    ，總價1344萬元。上訴人丙○○將34-2、34-3地號土地之價
    款1344萬元，偽造為向乙○○○、甲○○買賣34-1、34-6、
    34-2、34-3及35地號等五筆土地之價款，據以訴請被上訴人
    辦理所有權移轉登記，顯無理由。
    被上訴人乙○○○、甲○○則辯稱：彼等與上訴人丙○○間
    ，並未簽訂買賣契約書，被上訴人從未將系爭土地出賣予上
    訴人丙○○。又被上訴人乙○○○與丁○○買賣系爭土地，
    亦經被上訴人乙○○○立切結書放棄請求在案，從而上訴人
    之請求依法無據。原審判命丁○○應於甲○○交付110萬元
    之同時，將坐落桃園縣觀音鄉○○段塘尾小段34-1地號土地
    應有部分9分之2、34-6地號土地應有部分9分之2及35地號土
    地應有部分8分之1移轉登記與甲○○，再由甲○○移轉登記
    與上訴人丙○○。駁回丙○○其餘之請求。丙○○、丁○○
    、甲○○分別提起上訴。
三、上訴人丙○○主張上訴人丁○○於80年 6月15日將坐落桃園
    縣觀音鄉○○段塘尾小段34-1地號土地應有部分9分之2、34
    -6地號土地應有部分9分之2、35地號土地應有部分4分之1及
    同小段34-2、 34-3地號土地，以110萬元之代價出售與被上
    訴人乙○○○、甲○○，並提出買賣契約影本二件為證，惟
    為丁○○、乙○○○、甲○○三人所否認。經查：
    (一)上訴人丙○○於原審所提出之80年 3月29日買賣契約書，
      其末固有「賣方甲方丁○○」、「買方乙方彭玉壽」（甲
      ○○原姓彭，嗣改姓吳）之署名及指紋，惟該契約並未記
      載買賣標的土地之地號 (原審卷一第16頁) 。按買賣標的
      為買賣契約之要素，苟契約內未記載買賣標的，即不能認
      買賣契約已成立。是姑不論上訴人甲○○與丁○○否認其
      間有簽訂該契約，縱令其上之丁○○、甲○○姓名、指紋
      為其所簽押，亦因其上未記載買賣標的，難認其間已成立
      買賣契約。
    (二)上訴人所提出80年 6月15日之買賣契約書，其上手寫部分
      固記載：「一、甲方（賣方）丁○○、乙方（買方）彭玉
      壽、乙○○○，茲甲方將坐落大潭鄉○○○段３４－１－
      ６等土地壹筆售予乙方，總價壹佰壹拾萬元正，唯恐無憑
      ，特立此證為憑，不得異議。」惟契約末立契約書人買主
      欄僅記載彭吳水妹（非載乙○○○）之名及身分証字號並
      按指紋，並無甲○○或彭玉壽之署名或記載 (原審卷一第
      12、15頁) ，難認上訴人甲○○亦為該買賣契約之買受人
      。
    (三)證人姜義源雖證稱：出賣人是丁○○，買受人是乙○○○
      及彭玉壽 (原審卷一第101頁筆錄)，然查證人姜義源又稱
      ：「當時大約有7、8人在場，他們是斷斷續續過來，我不
      是全程在裡面，因為我抱小孩，有時進去，有時出來…」
      ；問其在場時，甲○○、乙○○○、丁○○、吳玉蓉、丙
      ○○、鄒美蓮、鄭忠福等人是否均在場，則稱：「我是整
      天在那邊，大家是來來去去的」，於原審詢其契約兩造如
      何談成契約經過，答稱：「我有時在場，有時不在場，最
      後我在他們寫完後有看這份契約書，」 (原審卷第 2宗第
      97、98 頁筆錄)；是在談論契約過程上訴人甲○○縱使在
      場，亦有意為買受人，然最終搓商定案時其既未於契約上
      簽名，顯見其已不願為買受人。證人即上訴人丙○○之夫
      鄭忠福雖證稱：見過原審原證一之契約書，是丁○○和其
      岳母乙○○○及甲○○簽的，丁○○是其岳父之弟，買賣
      土地的範圍包括桃園縣觀音鄉○○段塘尾小段34之1、之2
      、之3、之6及35等號土地 (本院卷第72頁筆錄) 。查該載
      有地號之買賣契約，上訴人甲○○並未簽名，鄭忠福所為
      證詞，顯有迴護其妻丙○○之嫌，尚難採信；且上訴人丙
      ○○於原審起訴狀即記載「被告丁○○與被告乙○○○於
      民國80年 6月15日訂立買賣契約…」 (原審卷一第5頁)；
      亦未提及甲○○亦為買受人。足見上訴人甲○○非該80年
      6月15日買賣契約之當事人。
    (四)姜義源於原審雖曾證稱：買賣價金記得是一百多萬，一部
      分付支票，一部分付現金，支票部分是丙○○所付，現金
      是彭玉壽支付。惟其同時又稱: 「買賣價金我記得是一百
      多萬元，一部分是付支票，一部分付現金，是否已全部給
      付，我不清楚，付了多少錢，我不清楚。」 (原審卷一第
      102頁筆錄)；惟嗣後原審問其如何知道如何交錢，則答稱
      ：「我是聽丙○○說的」 (原審卷二第99頁) ；原審問其
      為何上次說支票是丙○○付的，現金是甲○○付的，則答
      稱：「我是聽丙○○說的，我並沒有親眼看到。」（原審
      卷二第101頁)；證人姜義源既係聽聞上訴人丙○○所說，
      其證言即不能做為上訴人甲○○有給付買賣價金之認定。
      證人吳玉蓉雖亦證稱：「有一次我回娘家時看過乙○○○
      及甲○○夫妻、丁○○及丙○○在簽便條紙就是原證一 (
      按即80年6月15日之契約)，我知道買賣契約有成立，我父
      說有付款，而且當場談時他們有討價還價，後來父說有給
      他」 (原審卷一第221頁)，惟其後又證稱：「我知道甲○
      ○、乙○○○及原告 (丙○○) 之間的買賣價金有付。至
      於原證一的買賣價金是否有支付我不清楚。」 (原審卷二
      第107頁)；問其買賣標的物為何，則答稱：「我要顧小孩
      ，我並沒有專心聽。」「當時帶兩個小孩回娘家，一個二
      、三歲，一個剛會走路。大部分是我在帶，有時我先生 (
      按即姜義源)會幫忙。」（原審卷二第107、110頁 ），問
      其當時聽到的買賣雙方為何，答稱：「是丁○○與吳世通
      在談」，「當時是說要登記在我父親吳世通名下，後來說
      我父親年紀太大，所以要登記在乙○○○、甲○○名下。
      」，「不清楚（買賣價金由何人支付）。」 (原審卷二第
      108頁)。若依證人吳玉蓉所述，則買賣當事人為吳世通與
      丁○○，乙○○○與甲○○則為登記名義人；上訴人丙○
      ○主張甲○○亦為買受人，並無可採。
    (五)上訴人丙○○前以其母乙○○○名義委任律師游孟輝撰狀
      ，以該80年 6月15日之買賣契約，向臺灣板橋地方法院請
      求丁○○為所有權移轉登記（該院90年度訴字第 734號）
      ，游孟輝律師於本院證稱：乙○○○之女丙○○以乙○○
      ○之名義來委託，伊要求丙○○打電話給乙○○○以確認
      身分及有無委任。伊請會說客家話的助理和乙○○○談，
      談了以後，助理說乙○○○同意作這件事；後來乙○○○
      自行具狀撤回，後面有附切結書，表示其放棄請求，就沒
      有幫他們繼續處理（本院94年7月13日準備程序筆錄)。顯
      見被上訴人乙○○○知有該訴訟案件，乙○○○於該案中
      所出具之切結書，記載「立切結書人乙○○○與丁○○訂
      立土地買賣契約，其中坐落於桃園縣觀音鄉○○段塘尾小
      段三四之一號三四之六號及三五號等三筆土地，立切結書
      人放棄該三筆土地買賣，切結書人現在、未來均對該三筆
      土地放棄請求，並放棄一切請求權，該三筆土地，仍屬持
      分共有人共有，特立本切結書為憑。立切結書人：乙○○
      ○。見證人：彭仁達」等語，且於90年 5月21日撤回聲請
      狀亦載明「本件原告已書立放棄請求切結，已無請求移轉
      所有權之必要……」，而被上訴人丁○○亦於該事件中辯
      稱：「本件系爭不動產，原告於民國90年4月9日書立切結
      書，對系爭34-1、34-6及35地號土地放棄請求，此有其所
      立之切結書可按。」等語，有被上訴人乙○○○提出之撤
      回狀及被上訴人丁○○提出之辯論意旨狀及切結書各一件
      附於前開卷宗可稽（另影卷作為外放證物）。查丁○○若
      未與乙○○○簽訂買賣契約，其於乙○○○在台灣板橋地
      方法院提起民事訴訟，訴請移轉系爭34-1、34-6及35地號
      土地時，衡情應會抗辯兩造間並無買賣契約之存在，而非
      提出乙○○○簽立之上開切結書，表示乙○○○已放棄對
      系爭34-1、34-6、35地號土地之請求權，而乙○○○亦無
      須簽立切結書，表示放棄權利；參以上訴人丙○○所提出
      為被上訴人丁○○不否認其聲音之錄音帶中，丙○○質問
      34－1、34－6和35，是否為丁○○所寫，丁○○答稱：「
      那不錯，我寫給你媽。」 (原審卷一第250頁)，是上訴人
      丙○○主張被上訴人乙○○○、丁○○確有就系爭土地簽
      訂買賣契約乙節，應堪採信。
四、乙○○○依其與丁○○於80年 6月15日所簽之契約，本有權
    請求丁○○履行契約，惟其於臺灣板橋地方法院前開案件中
    已書立切結書，表示放棄其請求權，並具狀撤回該案件之起
    訴。被上訴人乙○○○雖否認該撤回狀為其所簽立（見原審
    91年12月25日言詞辯論筆錄），惟該切結書之見證人彭仁達
    則承認乙○○○曾簽具前開撤回狀（見原審91年10月 4日言
    詞辯論筆錄），而被上訴人丁○○於前開所有權移轉登記案
    件中，於90年5月7日具狀抗辯乙○○○已書立切結書放棄請
    求，不得請求丁○○移轉登記乙節，為丁○○所不爭執，足
    見乙○○○放棄買賣契約請求權之意思表示於該案件審理中
    之90年5月7日前，已到達丁○○，丁○○始能據以撰寫上開
    書狀。按債權人向債務人表示免除其債務之意思者，債之關
    係消滅。民法第342條定有明文，乙○○○既向丁○○表示
    放棄基於買賣契約對系爭34－1、34－6及35號等三筆土地之
    請求權，即係表示免除丁○○因買賣契約所負之移轉該三筆
    土地所有權之債務，丁○○因買賣契約對乙○○○之債務即
    因免除而消滅。
五、上訴人丙○○主張其與被上訴人乙○○○及甲○○於民國84
    年7月1日簽訂買賣契約，約定乙○○○及甲○○於民國80年
    6 月15日向丁○○所買的桃園縣觀音鄉○○段34之1、之2、
    之3、之6號土地9分之2權利及35號土地4分之1權利，全部轉
    賣予丙○○，固據提出買賣契約書影本一件為證。姑不論被
    上訴人丙○○、甲○○否認與丙○○間有簽訂上開契約，亦
    不論上訴人丙○○之主張與該契約所載內容是否相符，縱令
    丙○○主張為真，其間訂有上開契約，上訴人丙○○依該契
    約而主張乙○○○於90年4月9日免除被上訴人丁○○移轉系
    爭土地應有部分之債務，有害及其債權，而依民法第 244條
    第 1項「債務人所為之無償行為，有害及債權者，債權人得
    聲請法院撤銷之。」之規定，請求撤銷乙○○○之債務免除
    行為；惟依88年 4月21日修正公布，89年5月5日施行之民法
    第244條第3項「債務人之行為非以財產為標的，或僅有害於
    給付特定物為標的之債權者，不適用前二項之規定。」規定
    ，即債務人所為僅有害於給付特定物為標的之債權者，債權
    人不得訴請撤銷之。經查：上訴人丙○○主張依買賣契約之
    法律關係，所得請求被上訴人乙○○○給付之買賣標的物為
    特定之系爭土地應有部分，屬於給付特定物為標的之債權，
    又乙○○○係於民法修正施行後之90年4月9日始為免除債務
    之無償行為，該免除之意思表示於90年5月7日前到達債務人
    丁○○，已如前述，自應適用修正後之民法第244條第3項規
    定，是上訴人丙○○訴請撤銷被上訴人乙○○○所為債務免
    除之無償行為，尚有未合，自不能准許。
六、丁○○對於乙○○○之移轉系爭土地之債務既經免除，上訴
    人丙○○主張代位乙○○○請求被上訴人丁○○應將系爭土
    地應有部分移轉登記予乙○○○，即無理由；而被上訴人甲
    ○○與丁○○間並未簽有買賣契約，亦如前述，甲○○對丁
    ○○並無請求權存在，上訴人丙○○主張代位甲○○請求被
    上訴人丁○○應將系爭土地應有部分移轉登記予甲○○，亦
    屬無據，不應准許。從而上訴人丙○○聲明請求丁○○將系
    爭土地移轉登記予乙○○○及甲○○，再由乙○○○及甲○
    ○共同辦理移轉登記予上訴人丙○○，亦無理由。
七、綜上所述，上訴人丙○○依買賣契約法律關係及民法第244
    條第 1項規定，請求撤銷被上訴人乙○○○對於被上訴人丁
    ○○之債務免除行為，被上訴人丁○○應將坐落桃園縣觀音
    鄉○○段塘尾小段34之1、34之6號土地應有部分各9分之2、
    35地號土地應有部分4分之1移轉登記予乙○○○及甲○○，
    再由被上訴人乙○○○及甲○○共同辦理移轉登記予上訴人
    丙○○，為無理由，不應准許。原審判命上訴人丁○○應於
    上訴人甲○○交付110萬元之同時，將坐落桃園縣觀音鄉○
    ○段塘尾小段34之1地號土地應有部分9分之2、34之6地號土
    地應有部分9分之2及35地號土地應有部分8分之1移轉登記與
    上訴人甲○○，再由上訴人甲○○移轉登記與被上訴人丙○
    ○部分，尚有未洽，上訴人丁○○、甲○○上訴意旨，指摘
    原判決此部分不當，求予廢棄改判，為有理由。原審駁回上
    訴人丙○○請求部分，並無不當，丙○○上訴意旨，指摘原
    判決該部分不當，求予廢棄改判，為無理由，不應准許；又
    原審就丙○○對乙○○○請求部分，為乙○○○勝訴之判決
    ，惟訴訟費用仍命乙○○○、甲○○、丁○○負擔百分之55
    ，餘由丙○○負擔，並未說明其理由，自有未當，爰併予廢
    棄改判。
八、本件事證已臻明確，兩造其餘主張及所舉證據，對於判決結
    果不生影響，爰不予一一論述，併此敘明。
九、據上論結，本件丙○○之上訴為無理由，丁○○、甲○○之
    上訴為有理由，依民事訴訟法第449條第1項、第450條、第
    78條，判決如主文。
中　　華　　民　　國　　94　　年　　8　　月　　 9 　　日
                  民事第九庭    審判長法　官  吳景源
　　　　　　　　　　　      　　　　　法　官  連正義
　　　　　　　　　　　      　　　　　法　官  滕允潔
正本係照原本作成。
如不服本判決，應於收受送達後20日內向本院提出上訴書狀，其
未表明上訴理由者，應於提出上訴後20日內向本院補提理由書狀
（均須按他造當事人之人數附繕本）上訴時應提出委任律師或具
有律師資格之人之委任狀；委任有律師資格者，另應附具律師資
格證書及釋明委任人與受任人有民事訴訟法第466條之一第一項
但書或第二項（詳附註）所定關係之釋明文書影本。
中　　華　　民　　國　　94　　年　　8 　　月　　10　　日
　　　　　　　　　　　　　　　　　　　書記官  林麗觀
附註：
民事訴訟法第四百六十六條之一（第一項、第二項）：
對於第二審判決上訴，上訴人應委任律師為訴訟代理人。但上訴
人或其他法定代理人具有律師資格者，不在此限。
上訴人之配偶、三親等內之血親、二親等內之姻親，或上訴人為
法人、中央或地方機關時，其所屬專任人員具有律師資格並經法
院認為適當者，亦得為第三審訴訟代理人。
